臺灣高等法院民事判決
109年度上字第8號
上  訴  人  吳慶德  
            吳慶中  
            卓吳蕙蘭
            邱賢龍  
            邱國華  
            邱添進  
            韓吳水蓮
            吳正關  
            吳睿紘  
            萬心湄  
共      同  詹順貴律師
訴訟代理人  
複代理人    陳長文律師
被上訴人    章伯睿  
訴訟代理人  林君鴻律師
複代理人    林育瑄律師
上列當事人間請求分割共有物事件，上訴人對於中華民國108年9
月30日臺灣新竹地方法院107年度訴字第464號判決提起上訴，經
本院於109年11月17日言詞辯論終結，判決如下：
    主      文
原判決關於分割方法部分之裁判廢棄。
兩造共有坐落新竹市○○段○○○地號、同段五五八地號、同段五五
九地號土地合併分割如附圖所示，編號A1、A2、A3部分，面積四
百三十‧○一平方公尺，由上訴人吳慶德取得。編號B1、B2部分，
面積二百十四‧九四平方公尺，由被上訴人取得。編號C1部分，
面積二百十四‧九七平方公尺，由上訴人吳慶中、卓吳蕙蘭、邱
賢龍、邱國華、邱添進、韓吳水蓮、吳正關、吳睿紘、萬心湄維
持共有。
第二審訴訟費用由兩造依原判決附表「應有部分比例」欄所示比
例負擔。
    事實及理由
一、被上訴人主張：兩造共有坐落新竹市○○段000○000○000地號
    土地（下稱系爭土地），各共有人之應有部分如原判決附表
    「應有部分比例」欄所示，並無不分割之協議，亦無因物之
    使用目的不能分割之情形，然迭經協商，仍無法達成協議等
    情。爰依民法第823條第1項、第824條第2項、第4項規定，
    求為命將系爭土地分割如原判決附圖所示之判決（未繫屬本
    院者，不予贅述）。原審判決依被上訴人請求分割方式判決
    ，上訴人提起上訴，被上訴人就上訴人之上訴，答辯聲明：
    上訴駁回。
二、上訴人則以：原判決附圖所示（下稱原判決方案）編號B部
    分土地因未面臨道路，價值較低，被上訴人未為金錢補償，
    已有不公。上開分割方式需預留道路供分得B部分土地之人
    通行，又須讓與該部分由兩造維持共有，徒然減少兩造所得
    使用系爭土地之面積，反降低分割後系爭土地之經濟效用，
    更與分割共有物應消滅共有之宗旨不符。若以附圖所示方式
    分割（下稱系爭分割方案），不僅分得編號B1、B2土地與分
    得編號C1者，面積相等，取得條件大致相當，符合公平原則
    。且不須預留道路用地而得以使用與分割前完全相同之土地
    面積，充分發揮利用系爭土地之經濟效用等語，資為抗辯，
    上訴聲明：㈠原判決關於系爭土地分割部分廢棄。㈡系爭土地
    分割如附圖所示，編號A1、A2、A3部分（下以（A1、A2、A3
    ）表示）由上訴人吳慶德（下稱其名）取得；編號B1、B2（
    下以（B1、B2）表示）部分由被上訴人取得；編號C1部分由
    上訴人吳慶中、卓吳蕙蘭、邱賢龍、邱國華、邱添進、韓吳
    水蓮、吳正關、吳睿紘、萬心湄（下分稱其名）維持共有。
三、查，系爭土地中坐落新竹市○○段000地號土地東北側臨東大
    路4段；同段558、559地號土地臨延平路0段667巷。系爭土
    地上有門牌號碼新竹市○○路0段00號及29號房屋，前者為吳
    慶德使用；後者1樓後面房間為吳慶德使用，2樓由吳正關使
    用，屋前鐵皮屋為卓吳蕙蘭作早餐店使用。為兩造所不爭執
    （見本院卷第214頁），且有履勘筆錄可資佐據（見原審卷
    一第134頁），堪認為真實。
四、被上訴人主張系爭土地應採原判決方案分割乙情，上訴人否
    認，並以前詞置辯，建議採系爭分割方案，是本件爭點在於
    ：系爭土地應採何分割方案較為妥適？經查：
（一）按共有人相同之數不動產，除法令另有規定外，共有人得
      請求合併分割，為民法第824條第5項所明定，系爭土地固
      有土地3 筆，但共有人均為兩造，且應有部分均同，有土
      地登記謄本、繼承系統表、戶籍謄本、共有人各地號土地
      應有部分比例表附卷（見原審卷一第51、52、47至49、53
      至70、37頁；原審卷二第37至54頁），被上訴人請求合併
      分割系爭土地，自應准許，先予敘明。　　
（二）按分割之方法不能協議決定，法院得因任何共有人之請求
      ，命為以原物分配於各共有人；又以原物為分配時，因共
      有人之利益或其他必要情形，得就共有物之一部分仍維持
      共有，民法第824條第2項第1款前段、第4項定有明文。再
      者，共有物分割方法，法院應斟酌當事人之聲明，共有物
      之性質，經濟效用及全體共有人之利益等公平決之，不受
      當事人主張之拘束。
（三）查系爭分割方案按吳慶德占共有人全體應有部分比例1/2
      、被上訴人1/4，其餘共有人1/4，將系爭土地依等比例劃
      分為3份。由吳慶德取得附圖所示臨東大路（A1、A2、A3
      ）部分，面積合計430.01平方公尺，占系爭土地面積1/2
      ；被上訴人取得臨延平路（B1、B2）部分表示，面積合計
      214.94平方公尺，約占系爭土地面積1/4；其餘共有人取
      得臨同路段C1部分，面積為214.97平方公尺，亦約占系爭
      土地總面積1/4，有土地複丈成果圖方案一在卷（見本院
      卷第193頁）。因系爭土地全部均已按應有部分分割完淨
      ，能充分發揮土地經濟效用。且分割之各區塊合於共有人
      應有部分比例，除吳慶德及被上訴人外之其他上訴人復願
      就C1部分維持共有（見本院卷第268頁），符合公平原則
      。至原判決方案，除仍由吳慶德分得臨東大路1/2部分外
      ，系爭土地其餘部分另劃分臨延平路之A部分，不臨道路
      之B部分及留供道路使用之D部分，由被上訴人單獨取得A
      部分土地所有權，B部分土地由其餘共有人維持共有。因
      系爭土地須留設道路，勢必減少兩造所得使用土地面積，
      亦將降低系爭土地之經濟效用，且位於裏地之B土地部分
      ，縱留有道路可供通行，但道路狹窄，使用價值亦大幅降
      低，有失公平。上訴人主張按系爭分割方案分割，應屬有
      據。
（四）被上訴人固主張系爭分割方案分得（B1、B2）、C1部分者
      ，因土地形狀過於狹長，且C1臨路寬度不足，應不利於建
      築使用云云。惟查系爭土地使用分區為第一之一種住宅區
      ，面臨道路（即延平路）為10公尺，系爭分割方案之（B1
      、B2）、C1部分均符合「新竹市畸零地使用規則」，個別
      基地至少達3.5公尺寬、14公尺深之規定，有新竹市政府1
      09年8月28日函足按（見本院卷第221頁），是項主張，自
      非可採。被上訴人又主張上訴人於原審同意原判決方案，
      嗣又上訴反對，有失誠信云云。然查，原審僅吳慶德1 人
      曾同意原判決方案，其餘上訴人並未表示同意，嗣吳慶德
      於原審裁判前亦明確表示反對，有原審言詞辯論筆錄、陳
      報狀、異議狀足稽（見原審卷一第171、182至183頁，原
      審卷二第95至97頁）。況裁判分割係由法院選擇最符經濟
      效用及全體共有人利益等公平分割方案，並不受當事人間
      聲明方法之拘束，原判決方案既有較不符經濟效用及公平
      等缺點，自不能以吳慶德曾表示同意，即限制其採較佳方
      案分割之可能。被上訴人此部分主張，亦未足取。被上訴
      人另主張因臨東大路之土地，價值較高，吳慶德應補償被
      上訴人金錢云云，但原判決方案被上訴人分得土地部分亦
      臨延平路，卻未曾請求補償，已有疑義。且吳慶德分得土
      地部分，其上建物利用狀況複雜，已如上述。上訴人陳稱
      ，系爭土地因上訴人積欠訴外人臺灣土地銀行股份有限公
      司債務，曾遭拍賣應有部分1/4，因其上建物產權複雜曾
      拍賣流標達9次之多致被上訴人以較低價額承買等語（見
      本院卷第242頁），且有不動產權利移轉證書可參（見原
      審卷一第10頁）。可見吳慶德分得部分因一般人買受意願
      較低，並未較被上訴人分得部分有明顯較高之市價。上訴
      人僅以臨東大路之土地即有較高商業價值，即謂分得該部
      分土地者，應負補償責任云云，恝置土地利用及交易之真
      實狀況而未論，自不可取。
五、綜上所述，本院審酌系爭土地之現狀、各共有人之利益、意
    願及所提方案之優劣，兼顧兩造利益，併共有物之性質、經
    濟效用、分得部分之利用價值等情，依民法第823條第1項、
    第824條第2項、第4項規定，以系爭分割方案分割系爭土地
    。原審採原判決方案，尚有未洽，上訴意旨指摘原判決不當
    ，求予廢棄改判，為有理由，應由本院廢棄改判如主文第2
    項所示。
六、末按因共有物分割、經界或其他性質上類似之事件涉訟，由
    敗訴當事人負擔訴訟費用顯失公平者，法院得酌量情形，命
    勝訴之當事人負擔其一部，民事訴訟法第80 條之1定有明文
    。本件係因分割共有物而涉訟，兩造之行為均可認按當時之
    訴訟程度，為伸張或防禦權利所必要，又分割共有物之訴，
    乃形式形成訴訟，法院不受當事人聲明分割方法之拘束，故
    實質上並無所謂何造勝訴、敗訴之問題，爰審酌兩造各自因
    本件分割訴訟所得之利益等情，認本件訴訟費用，應由兩造
    依原判決附表所示應有部分比例分擔，始為公平，附此敘明
    。
七、本件事證已臻明確，兩造其餘之攻擊或防禦方法及所用之證
    據，經本院斟酌後，認為均不足以影響本判決之結果，爰不
    逐一論列，附此敘明。
八、據上論結，本件上訴為有理由，依民事訴訟法第450條、第
　　80 條之1、第85 條第1項但書，判決如主文。　　　
中　　華　　民　　國　　109 　年　　12　　月　　1 　　日
                  民事第八庭   
                        審判長法  官   陳邦豪
                              法  官   胡芷瑜
                              法  官   古振暉
正本係照原本作成。
如不服本判決，應於收受送達後20日內向本院提出上訴書狀，其
未表明上訴理由者，應於提出上訴後20日內向本院補提理由書狀
（均須按他造當事人之人數附繕本）上訴時應提出委任律師或具
有律師資格之人之委任狀；委任有律師資格者，另應附具律師資
格證書及釋明委任人與受任人有民事訴訟法第466 條之1第1項但
書或第2項（詳附註）所定關係之釋明文書影本。如委任律師提
起上訴者，應一併繳納上訴審裁判費。
中　　華　　民　　國　　109 　年　　12　　月　　1 　　日

　　　　　　　　　　　　　　  書記官   廖逸柔
附註：
民事訴訟法第466條之1（第1項、第2項）：
對於第二審判決上訴，上訴人應委任律師為訴訟代理人。但上訴
人或其法定代理人具有律師資格者，不在此限。
上訴人之配偶、三親等內之血親、二親等內之姻親，或上訴人為
法人、中央或地方機關時，其所屬專任人員具有律師資格並經法
院認為適當者，亦得為第三審訴訟代理人。